【裁判字號】    92,勞安上訴,1293
【裁判日期】    920924
【裁判案由】    業務過失致死等
【裁判全文】
臺灣高等法院臺中分院刑事判決          民國九十二年度勞安上訴字第一二九三號
    上  訴  人
    即  被  告  三興營造工程有限公司
    法定代理人  己○○聲請書.
    上  訴  人
    即  被  告  丁○○
    共      同
    選任辯護人  庚○○
右上訴人等因業務過失致死等案件，不服臺灣彰化地方法院中華民國九十二年五月三
十日第一審判決（民國九十二年度訴字第四七一號，起訴案號：臺灣彰化地方法院檢
察署民國九十二年度偵字第一四八四號），提起上訴，本院判決如左：
    主      文
上訴駁回。
    事      實
一、丁○○係三興營造工程有限公司（下稱三興公司）之實際負責人（丁○○之母己
    ○○僅為三興公司之名義上負責人，未實際負責公司業務執行，業經檢察官為不
    起訴處分確定），於民國（下同）八十七年六月三十日，向彰化縣政府承包「彰
    一四六線中正東路延伸道新闢工程」，該工程因土地徵收問題延至九十一年四月
    十九日始復工，並僱用邱碧霞等人從事混凝土打底作業等工作，而丁○○負責上
    開工程之施工、監督工地安全維護及管理事務等工作，為從事業務之人，亦為勞
    工安全衛生法所稱之雇主。丁○○於同年五月五日委由邱碧霞等人，在彰化縣大
    村鄉○○村○○路一一二號前之「彰一四六線中正東路延伸道路新闢工程」工地
    ，進行道路新闢擋土牆，準備澆置混凝土作業施工時，本應注意雇主僱用勞工從
    事露天開挖作業，其垂直開挖最大深度應妥為設計，如其深度在一點五公尺以上
    且有崩塌之虞者，應設擋土牆，以防止有墜落、崩塌之虞之作業場所可能引起之
    危害，而依當時施工作業狀況，並無不能注意之情形，竟疏未注意及此，在前揭
    施工地點開挖深達四點三五公尺、寬度六點二公尺之構造基礎後，仍未設擋土牆
    ，以防止發生任何墜落或崩塌所可能引起之危害，以保護施工人員之安全，致邱
    碧霞於同年月五日十六時許，在該工地擋土牆開挖面底部，準備從事擋土牆混凝
    土打底作業時，適由周毓毅所駕駛之車牌號碼ＳＡ－○○五號預伴混凝車，載運
    預拌混凝土至該工地現場構造基礎上方，欲由西向東到達灌漿位置，在尚未到達
    定位前，因前揭開挖面未設置擋土牆支撐，且開挖面上方所設置之臨時道路路面
    ，受到預拌混凝土車重壓，造成開挖垂直面側向水平力之擠壓，導致開挖垂直面
    腹部土方崩塌，整輛混凝土車即向左偏離道路，翻覆呈一百八十度方式掉至擋土
    牆開挖底部，所載運之混凝土因而流出覆蓋掩埋住邱碧霞，造成邱碧霞因此窒息
    死亡。而三興公司與丁○○並未於事故發生後二十四小時內，向主管檢查機構即
    行政院勞工委員會中區勞動檢查所報告。嗣於同年月六日十五時許，因臺灣彰化
    地方法院檢察署檢察官前往邱碧霞位於彰化縣埤頭鄉○○村○○路七十二號住處
    進行相驗時，始查悉上情。
二、案經行政院勞工委員會中區勞動檢查所移請臺灣彰化地方法院檢察署檢察官偵查
    及該署檢察官主動偵查後，聲請簡易判決處刑，原審法院認有刑事訴訟法第四百
    五十一條之一第四項但書之情形，而改依通常程序審理。
    理      由
一、右揭犯罪事實，業據上訴人即被告丁○○及上訴人即被告三興公司之法定代理人
    己○○於原審法院審理時坦承不諱，核與證人周毓毅、張志松分別於警、偵訊中
    及原審法院審理時之證述情節，被害人家屬乙○○於警、偵訊中及原審法院審理
    時之指述情節相符，並有行政院勞工委員會中區勞動檢查所九十一年七月十一日
    勞中檢營字第○九一一○○八八一○○號函及職業災害檢查報告書在卷可憑。足
    徵被告等之自白與事實相符，本件事證業臻明確，被告等犯行堪以認定。其等於
    本院行調查中及審理時上訴人即被告丁○○暨未到庭之另被告法定代理人狀稱：
    伊等均依縣政府規定施工，應無何過失責任之可言云云，惟據安檢報告承辦人邱
    怡川於本院行調查時到庭結稱：檔土支撐的設計是要防止土石崩塌，現場檔土長
    度也沒有超過路面時高度．．．車輛雖有偏離車道，但並未超崩塌的範圍等語（
    見本審卷第六十一頁），雖證人丙○○、戊○○分別供稱：都有按照設計圖施工
    的，車輛是有超載，而且偏離車道，才會翻覆的各等語，惟查上開二證人一為上
    訴人即被告丁○○之表哥，一為其胞弟，因之所供顯見護之詞，應以安檢人員
    邱怡川之供詞為實在可採，是所辯不足採信。
二、次查，被害人邱碧霞確係因在施工現場，因預拌水泥車翻覆後，遭水泥漿覆蓋窒
    息死亡，業經臺灣彰化地方法院檢察署檢察官督同檢驗員相驗明確，有相驗屍體
    證明書、驗斷書及勘驗筆錄等在卷可按。次按雇主防止有墜落、崩塌等之虞之作
    業場所引起之危害，應有符合標準之必要安全衛生設備；又雇主僱用勞工從事露
    天開挖作業，其垂直開挖最大深度應妥為設計，如其深度在一點五公尺以上，且
    有崩塌之虞者，應設擋土支撐，勞工安全衛生法第五條第一項第五款、營造安全
    衛生設施標準第七十一條分別定有明文。本件工程施工時，依當時施工作業狀況
    ，並無不能注意之情形，被告丁○○竟疏未注意及此，在前揭施工地點開挖深達
    四點三五公尺、寬度六點二公尺之構造基礎後，仍未設擋土牆，以防止發生任何
    墜落或崩塌所可能引起之危害，以保護施工人員之安全，致被害人邱碧霞在該工
    地擋土牆開挖面底部，準備從事擋土牆混凝土打底作業時，因證人周毓毅所駕駛
    之車牌號碼ＳＡ－○○五號預伴混凝車，載運預拌混凝土至該工地現場構造基礎
    上方，因前揭開挖面未設置擋土牆支撐，且開挖面上方所設置之臨時道路路面，
    受到預拌混凝土車重壓，造成開挖垂直面側向水平力之擠壓，導致開挖垂直面腹
    部土方崩塌，整輛混凝土車即向左偏離道路，翻覆呈一百八十度方式掉至擋土牆
    開挖底部，所載運之混凝土因而流出覆蓋掩埋住而窒息死亡，被告丁○○自應負
    過失之責。況本件經行政院勞工委員會中區勞動檢查所檢查結果，亦認本件死亡
    職業災害係因被告丁○○於露天開挖作業，其開挖深度在一點五公尺以上且有崩
    塌之虞，未設擋土支撐，有該所前揭職業災害檢查報告書在卷可按。是被害人因
    本件職業災害而死亡，與被告未能設置完善安全措施之過失行為顯有相當因果關
    係。
三、本件係因被告丁○○違反勞工安全衛生法第五條第一項第五款之規定，致發生同
    法第二十八條第二項第一款之死亡職業災害，又未於前揭死亡職業災害發生後二
    十四小時向主管檢查機關報告，核其所為，係犯勞工安全衛生法第三十一條第一
    項、第三十二條第一項第二款、刑法第二百七十六條第二項之業務過失致死罪。
    被告丁○○所犯前開勞工安全衛生法第三十一條第一項之罪與刑法第二百七十六
    條第二項之業務過失致死罪間，為一行為觸犯數罪名之想像競合犯，應依刑法第
    五十五條之規定從一重之刑法第二百七十六條第二項之業務過失致死罪處斷。又
    其所犯勞工安全衛生法第三十二條第一項第二款之罪與刑法第二百七十六條第二
    項之業務過失致死罪間，犯罪構成要件不同，行為互殊，顯係基於各別犯意為之
    ，應予分論併罰。被告三興公司所為，係犯勞工安全衛生法第三十一條第二項、
    第三十二條第二項之罪，公訴人於論罪欄雖漏列被告三興公司犯有勞工安全衛生
    法第三十一條第一項之罪，然於事實欄，業已記載該事實，無礙於該罪之認定，
    附此敘明。又被告三興公司所犯前開二罪間，犯罪構成要件不同，行為互殊，顯
    係基於各別犯意為之，應予分論併罰，原判決因依勞工安全衛生法第三十一條、
    第三十二條第一項第二款、第二項，刑法第十一條前段、第二百七十六條第二項
    、第五十五條、第四十一條第一項前段、第五十一條第五款、第七款（贅引）、
    第七十四條第一款，罰金罰鍰提高標準條例第一條前段、第二條，審酌被告丁○
    ○並無前科，品行良好，犯罪之動機、目的、手段、犯罪所生危害，犯罪後坦承
    犯行，被告等已與被害人家屬達成民事和解（詳如附附調解書），態度尚佳等一
    切情狀，分別量處如原判決主文所之刑，被告丁○○並諭知易科罰金之折算標準
    ，並分別定其應執行之刑，及被告丁○○易科罰金之折算標準，以示懲處。末查
    ，被告丁○○未曾有受有期徒刑以上刑之宣告，有臺灣彰化地方法院檢察署刑案
    資料查註紀錄表及臺灣高等法院被告全國前案紀錄表各一份在卷可稽，其經此論
    罪科刑之教訓後，當知所警惕而無再犯之虞，認其所宣告之刑以暫不執行為適當
    ，併予宣告緩刑二年，以勵自新。其認事用法及量刑均無正當，上訴人等上訴意
    旨認無過失之責云云，為無理由，均應予駁回。
四、上訴人即被告三興營造工程有限公司有法定代理人己○○經合法傳喚無正當理由
    不到庭，此部分不得其陳述，逕行判決。
五、據上論斷，應依刑事訴訟法第三百六十八條、第三百七十一條，判決如主文。
本案經檢察官甲○○到庭執行職務。
中      華      民      國      九十二     年     九      月   二十四   日
                                臺灣高等法院臺中分院刑事第六庭
                                      審判長法  官  李  文  雄
                                            法  官  陳  秀  
                                            法  官  陳  嘉  雄
右正本證明與原本無異。
除丁○○業務過失致死部分得上訴外，餘部分均不得上訴。
如不服本判決應於收受送達後十日內向本院提出上訴書狀，其未敘述上訴之理由者並
得於提起上訴後十日內向本院補提理由書（均須按他造當事人之人數附繕本）。
                                            書記官  陳  信  和
中      華      民      國      九十二     年     九      月   二十五   日
                                                                        Ｉ


司法院資訊處製作；財團法人民間司法改革基金會備份。
